臺灣高等法院民事判決　　　　　　　　 99年度重上字第394號
上　訴　人　張安文
訴訟代理人　陳建勳律師
　　　　　　張弘明律師
被　上訴人　張贊舜
訴訟代理人　張瑞釗律師
　　　　　　葉海萍律師
上列當事人間請求所有權移轉登記事件，上訴人對於中華民國99
年5月24日臺灣臺北地方法院99年度重訴字第103號第一審判決提
起上訴，本院於100年3月24日言詞辯論終結，判決如下：
    主      文
上訴駁回。
第二審訴訟費用由上訴人負擔。
    事實及理由
一、本件上訴人聲明求為判決：
      (一)原判決廢棄。
      (二)上開廢棄部份，被上訴人於第一審之訴駁回。
      (三)第一、二審訴訟費用由被上訴人負擔。
    被上訴人聲明求為判決：
      (一)上訴駁回。
      (二)上訴費用由上訴人負擔。
二、被上訴人起訴主張：伊與上訴人係父子關係，伊前分別於民
    國（下同）61年4月6日、61年6月10日向訴外人國泰建設股
    份有限公司購買坐落臺北市○○區○○段2小段91地號土地
    （所有權權利範圍4分之1）及其上同段116建號建物（所有
    權權利範圍全部，門牌號碼臺北市○○街164巷62弄16號，
    下稱系爭房地）。因伊經商，基於安全及節稅考量，而將購
    得之系爭房地借名登記於上訴人名下迄今，伊除前於98年4
    月14日以存證信函終止與上訴人間之借名登記契約外，另以
    本件訴訟起訴狀之送達作為通知上訴人終止借名登記之意思
    表示，而上述借名登記契約既經終止，然系爭房地之所有權
    仍登記為上訴人所有，爰依不當得利之規定，請求上訴人將
    系爭房地不動產之所有權移轉登記予伊等語。
三、上訴人則以：伊為家中獨子，雖另有姊姊三人，依中國多年
    傳統觀念有將家中不動產留給男性卑親屬之習慣，故被上訴
    人將系爭房地登記在伊名下，事實上乃係將系爭房地贈與伊
    ，此觀被上訴人早於79年間即將系爭房地所有權狀正本交給
    伊持有，並再三叮嚀伊不可輕易交給他人，迄今近20年來從
    未改變可知，且依一般借名登記之例，借名者衡會保管掌控
    權狀正本，以資保障其為實質所有權人之權利。否認系爭房
    地係被上訴人「借名登記」或「類似信託」予伊，伊並無不
    當得利。又按土地法第43條規定：「依本法所為之登記，有
    絕對效力」，系爭房地既係登記為伊所有，依上開法律規定
    ，該項登記自有絕對真實之公信力，系爭土地確實為伊所有
    ，如被上訴人否認，應由被上訴人負舉證責任等語，資為抗
    辯。
四、查兩造為父子關係，系爭房地分別於61年4月6日、61年6月
    10日以買賣為原因登記於上訴人名下，而系爭房地現由被上
    訴人占有使用，有系爭房地之土地及建物登記謄本、買賣契
    約書、上訴人戶籍謄本（見臺灣臺北地方法院98年度北調字
    第352號卷第8至14頁、第90頁）可證，復為兩造所不爭執（
    見本院卷第81頁反面），堪信為真正。
五、被上訴人主張系爭房地係屬伊所有，僅借名登記在上訴人名
    下，為上訴人所否認，並以前詞置辯。然查：
  (一)所謂贈與係指當事人約定，一方以自己之財產無償給與他方
    ，他方允受之契約（參見民法第406條規定）。而稱借名登
    記者，謂當事人約定一方將自己之財產以他方名義登記，而
    仍由自己管理、使用、處分，他方允就該財產為出名登記之
    契約，故就內部關係而言，出名人非真正權利人，仍由借名
    人管理、使用及處分標的物，兩者之區別應為贈與人將物贈
    與受贈人後，已非物之所有權人，不得再對受贈人就贈與物
    主張所有權人之權益。而借名登記之借名人仍為真正權利人
    ，仍可對出名人主張所有權人之權利。
  (二)本件系爭房地係由被上訴人出資購買，而於61年4月6日、同
    年6月10日分別登記在上訴人名下，登記當時上訴人年僅8歲
    （52年11月22日生），顯無謀生能力，尚需依賴被上訴人之
    扶養，而被上訴人購買後即居住於系爭房地迄今，並於61年
    10月6日由被上訴人持以向訴外人昌隆貿易有限公司（下稱
    昌隆公司）設定抵押權借款，復於71年1月20日再持向訴外
    人彰化商業銀行股份有限公司（下稱彰化商業銀行）設定抵
    押權後借款，有土地及建物登記謄本、買賣契約書、上訴人
    戶籍謄本、不動產抵押設定契約書、不動產抵押契據附卷可
    參（見上開北調字卷第8至14頁、第90頁、原審卷第119至
    124頁）。再觀抵押權設定契約書及不動產抵押契據係由上
    訴人之母代為簽名於其上，非由上訴人親自簽名，顯見上訴
    人本人並未親自參與借款抵押；再參諸上開抵押權所借之借
    款係由被上訴人使用，日後亦係由被上訴人負責清償，並經
    被上訴人辦理塗銷抵押權登記，有被上訴人提出之66年11月
    14日彰化商業銀行保管條（出具予「欣福企業張贊舜先生」
    ）、79年4月25日彰化商業銀行債務清償證明書可證（見原
    審卷第117至118頁），以及系爭房地之地價稅、房屋稅自62
    年至89年間均係由被上訴人負責繳納，有地價稅、房屋稅繳
    納通知書足稽（見上開北調卷第16至79頁）。證人張介文亦
    到庭證稱：「（原告訴訟代理人問：系爭虎林街164巷62弄
    16 號房地是原告或是被告所購買？答：）是原告買的。…
    我當時15歲，原告很高興的告訴我他買了一個房子，在虎林
    街…」、「（原告訴訟代理人問：系爭房地是原告所有，還
    是被告所有？答：）是原告所有，但當時我有問為何登記在
    被告名下，原告回答說，因為當時他在做生意，怕有風險及
    有不確定性，所以想說名下不要有房地產，所以登記在被告
    名下，且當時被告很小，原告又是被告的監護人，所以說用
    被告的名義來登記。」等語（見原審卷第87頁反面），上訴
    人並於87年結婚後即搬離系爭房地，89年離婚後再遷回系爭
    房地，96年再婚後復遷出系爭房地迄今，足見上訴人僅出名
    登記為系爭房地之所有權人而已，事實上系爭房地仍由被上
    訴人使用、管理及處分甚明。
  (三)上訴人雖辯稱被上訴人於79年間將系爭房地之所有權狀交付
    予伊持有，並於放置所有權狀之紙袋上記載「張安文土地所
    有權狀」，足證系爭房地為伊所有云云，然查，系爭房地係
    因上訴人要辦理美國簽證之需要，被上訴人方交付予上訴人
    ，其後上訴人一直拖延不返還之事實，已據證人張介文證明
    在卷（見原審卷第91頁），至於放置所有權狀之紙袋上記載
    「張安文土地所有權狀」等文字，僅足證紙袋內所裝置之物
    件為上訴人所有權狀，尚難據此而認系爭房地係屬上訴人所
    有，故此部分上訴人之辯解尚非可取。
  (四)查證人張玉文雖證稱：「（被告訴訟代理人問：為何虎林街
    的房子是登記被告名字？答：）是原告送給被告。」（被告
    訴訟代理人問：你們兄弟姊妹四人，原告為何要給被告？答
    ：）我沒有多想，因為弟弟是家裡最小的，又是唯一的男生
    ，當時班上其他同學也都是這樣重男輕女。」（見原審卷第
    91頁正反面），惟依其證述內容，核係其以當時社會重男輕
    女之觀念，而推斷系爭房地登記為上訴人所有之原因為被上
    訴人贈與，並無其他依據，參酌證人張玉文亦證述：「（原
    告訴訟代理人問：原告有無當面對被告說房子要送給他？答
    ：）我沒有聽到。」等語（見原審卷第92頁反面），則其證
    詞尚不足以為有利於上訴人之認定。且依證人張玉文到庭證
    述內容，就所詢問系爭房地是被上訴人一人出資或是父母共
    同出錢買之問題，回答：「那時我還小，不知道」，就詢問
    是否知道系爭房地在買時有無貸款亦答稱：「我當時還小，
    我不清楚」等語（見原審卷第92頁反面、93頁），另就詢問
    系爭房地有無抵押過乙節，則證稱：「我有問過被告，都沒
    有」（見原審卷第93頁），顯見其就系爭房地之買受過程，
    登記緣由，有無抵押，均不甚了解。是本院認證人張介文之
    證詞較為可採，證人張玉文之證詞未能作為有利於上訴人之
    依據。
  (五)上訴人復抗辯系爭房地之水電費、電話費均係其所繳納，且
    上訴人曾整修系爭房屋之廁所浴室，又曾由上訴人參與系爭
    房地之都市更新，且曾同意同事之子女寄居設籍於系爭房地
    ，足見系爭房地為上訴人所有云云，雖據提出戶口名簿、都
    市更新事業計畫同意書、衛浴設備及水電工稅銷貨單、送貨
    單、估價單、請款單等為佐（見原審卷第96至101頁）。但
    查上訴人為系爭房地之登記所有權人，則都市更新之實施者
    提出都市更新事業計畫同意書由上訴人簽名同意，核係因該
    都市更新實施者信賴土地及建物之登記資料，而由登記名義
    人為同意更新之意思表示，該同意都市更新之事實，尚不能
    據此認定上訴人即為系爭房地之真正所有權人；又上訴人為
    系爭房地戶籍登記之戶長、同事小孩寄居事項，僅係戶籍之
    登記事項，要與所有權歸屬無關；另上訴人繳納系爭房屋之
    水電費、電話費，該費用均屬日常生活支出，或屬上訴人對
    被上訴人履行之扶養義務之部分，亦與所有權歸屬無涉；至
    於廁所浴室之整修，依據上訴人所提出之銷貨單、送貨單、
    出貨單、產品估價單、工程請款單等（見原審卷第98至101
    頁），發生時間均為95年間，而依據證人張介文、張玉文之
    證詞內容所示，上訴人於87年結婚後搬離系爭房屋，89年離
    婚後搬回系爭房屋，96年6月再婚後又搬離系爭房屋等語（
    見原審卷第88頁反面、91頁反面），是上述整修房屋廁所浴
    室期間，係上訴人居住系爭房屋期間，該整修事實之原因，
    或係因上訴人為求居住之舒適，或是上訴人為表達關懷被上
    訴人之意盡其對被上訴人之孝心，但此非明顯與系爭房地之
    所有權有關，亦無從據此為有利於上訴人之認定。
  (六)上訴人又辯稱張介文前夫要貸款，被上訴人曾商借抵押而遭
    伊拒絕，但查，此部分之事實已遭被上訴人否認，且上訴人
    未舉證證明，自不足取。上訴人再抗辯伊母親並未同意借名
    登記契約云云，然自上訴人之母吳張淑蘋曾於系爭房地不動
    產抵押設定契約書、不動產抵押契據上簽名同意以系爭房地
    供被上訴人之債務為擔保等情以觀，堪認張吳淑蘋就系爭房
    地並非基於贈與之意登記為上訴人所有，而係借名登記乙節
    明知並同意。其請求傳訊證人張吳淑蘋，即無必要。
  (七)綜上，系爭房地於61年登記在上訴人名下後，仍由被上訴人
    使用、管理及處分，上訴人並無事實上之管理處分之權，則
    依上說明，自難認被上訴人有贈與上訴人之意思，上訴人既
    無法舉證證明被上訴人有無償將系爭房地贈與上訴人之意思
    自無罹於時效之情形可言。
六、兩造間既成立借名登記關係，因借名契約側重於借名者與出
    名者間之信任關係，在性質上應與委任契約同視，應類推適
    用民法委任之相關規定，而當事人之任何一方，得隨時終止
    委任契約，為民法第549條第1項所明定，則被上訴人以本件
    起訴狀繕本送達上訴人而為終止借名登記契約之意思表示，
    自屬有據。查本件起訴狀繕本係於98年6月3日寄存送達予上
    訴人（見上開北調字卷第85頁），上訴人並於同年月12日向
    法院聲請送達地址改為台北郵局第10556號信箱（見上開北
    調字卷第92頁），應認至遲上訴人於98年6月12日即已收受
    本件起訴狀繕本，斯時被上訴人之終止借名登記契約意思表
    示始為到達，兩造借名登記契約始行終止，被上訴人始對上
    訴人有不當得利請求權，自無罹於時效之情形可言。從而被
    上訴人以本件起訴狀繕本送達上訴人而為終止借名登記契約
    之意思表示，並依不當得利法律關係請求上訴人應將系爭房
    地之所有權回復登記為被上訴人所有，應予准許。原審所為
    上訴人敗訴之判決，於法並無不合。上訴意旨指摘原判決不
    當，求予廢棄改判，為無理由，應予駁回。
七、本件事證已臻明確，兩造其餘主張、陳述及所提之證據，經
    審酌後認與判決結果不生影響，爰不逐一論述，附此敘明。
據上論結，本件上訴為無理由，依民事訴訟法第449條第1項、第
78條，判決如主文。
中    華    民    國    100    年    4    月    14    日
                    民事第二十庭
                        審判長法  官  張  蘭
                              法  官  王漢章
                              法  官  黃莉雲
正本係照原本作成。
如不服本判決，應於收受送達後20日內向本院提出上訴書狀，其
未表明上訴理由者，應於提出上訴後20日內向本院補提理由書狀
（均須按他造當事人之人數附繕本）上訴時應提出委任律師或具
有律師資格之人之委任狀；委任有律師資格者，另應附具律師資
格證書及釋明委任人與受任人有民事訴訟法第466條之1第1項但
書或第2項（詳附註）所定關係之釋明文書影本。如委任律師提
起上訴者，應一併繳納上訴審裁判費。
中    華    民    國   100    年    4     月    15    日
                              書記官  魏汝萍
附註：
民事訴訟法第466條之1（第1項、第2項）：
對於第二審判決上訴，上訴人應委任律師為訴訟代理人。但上訴
人或其他法定代理人具有律師資格者，不在此限。
上訴人之配偶、三親等內之血親、二親等內之姻親，或上訴人為
法人、中央或地方機關時，其所屬專任人員具有律師資格並經法
院認為適當者，亦得為第三審訴訟代理人。